ACORDAO-COMPLETO-2483570

ACÓRDÃO 10238/2021 ATA 28/2021 - SEGUNDA CÂMARA

VISTOS, relatados e discutidos estes autos de tomada de contas especial instaurada em desfavor de Roselito Soares da Silva e de Eliene Nunes de Oliveira, na qualidade de prefeitos do Município de Itaituba (PA) , em razão de não ter sido apresentada a prestação de contas final do Convênio FNMA/MMA 64/2006 (peça 17, p. 117-128) firmado entre o município o Ministério do Meio Ambiente e o Fundo Nacional do Meio Ambiente (FNMA) , para a execução do projeto "Construção da Agenda 21 Local",
ACORDAM os Ministros do Tribunal de Contas da União, reunidos em Sessão da Segunda Câmara, diante das razões expostas pelo Relator, em:
9.1. julgar irregulares, nos termos dos arts. 1º, inciso I, 16, inciso III, alíneas "c", da Lei nº  8.443, de 16 de julho de 1992, c/c os arts. 19 e 23, inciso III, da mesma lei, as contas do responsável Roselito Soares da Silva, condenando-o ao pagamento dos valores especificados, atualizados monetariamente e acrescido dos juros de mora calculados a partir das datas discriminadas até a data da efetiva quitação do débito, descontados o valor já devolvido, fixando-lhe o prazo de quinze dias, para que comprove o recolhimento das referidas quantias aos cofres do Tesouro Nacional, nos termos do art. 23, inciso III, alínea "c", da Lei nº  8.443, de 1992, c/c o art. 214, inciso III, alínea "a", do Regimento Interno;
	Data 
	Valor (R$) 
	Débito/Crédito

	29/6/2006
	75.884,88
	débito

	27/2/2009
	21.412,88
	crédito

	17/12/2009
	71.932,00
	débito

9.2. aplicar ao responsável Roselito Soares da Silva, a multa prevista no art. 57 da Lei nº  8.443, de 1992, c/c o art. 267 do Regimento Interno, no valor de R$ 36.400,00 (trinta e seis mil e quatrocentos reais) , fixando-lhe o prazo de quinze dias, a contar da notificação, para que comprove, nos termos do art. 214, inciso III, alínea "a", do Regimento Interno, o recolhimento das dívidas aos cofres do Tesouro Nacional, atualizadas monetariamente desde a data deste acórdão até a do efetivo recolhimento, se pagas após o vencimento, na forma da legislação em vigor; 
9.3. autorizar, desde logo, a cobrança judicial das dívidas, caso não atendida a notificação, na forma do disposto no art. 28, inciso II, da Lei nº 8.443, de 1992;
9.4. autorizar, desde logo, se requerido, com fundamento no art. 28, inciso I, da Lei nº  8.443, de 1992, c/c o art. 217, §§ 1º e 2º do Regimento Interno, o parcelamento das dívidas em até 36 parcelas, incidindo, sobre cada parcela, corrigida monetariamente, os correspondentes acréscimos legais, fixando-lhe o prazo de quinze dias, a contar do recebimento da notificação, para comprovar o recolhimento da primeira parcela, e de trinta dias, a contar da parcela anterior, para comprovar os recolhimentos das demais parcelas, devendo incidir, sobre cada valor mensal da dívida referida no item 9.1 os juros de mora devidos, na forma prevista na legislação em vigor, alertando o responsável de que a falta de comprovação do recolhimento de qualquer parcela importará o vencimento antecipado do saldo devedor, nos termos do § 2º do art. 217 do Regimento Interno;
9.5. dar ciência deste acórdão ao responsável, e ao Ministério do Meio Ambiente, informando-os de que seu inteiro teor, incluindo o relatório e o voto, podem ser acessados em www.tcu.gov.br/acordaos;
9.6. enviar cópia deste acórdão ao Procurador da República no Pará nos termos do § 3º do art. 16 da Lei nº  8.443, de 1992, c/c o § 7º do art. 209 do Regimento Interno, para adoção das medidas que entender cabíveis, informando-os de que seu inteiro teor, incluindo o relatório e o voto, podem ser acessados em www.tcu.gov.br/acordaos.

Tomada de Contas Especial (TCE) instaurada pelo Ministério do Meio Ambiente (MMA) em desfavor de Roselito Soares da Silva, ex-prefeito do Município de Itaituba  PA (gestões 2005-2008 e 2009-2012), em razão da impugnação total das despesas do Convênio FNMA/MMA 64/2006 (Siafi 560595).

Segunda Câmara

Município de Itaituba (PA).

3. Interessados/Responsáveis: Roselito Soares da Silva (CPF XXX.518.601-XX).

13.1. Ministros presentes: Bruno Dantas (Presidente), Aroldo Cedraz e Raimundo Carreiro (Relator).
13.2. Ministro-Substituto convocado: Marcos Bemquerer Costa.
13.3. Ministro-Substituto presente: André Luís de Carvalho.

ACORDAO-COMPLETO-2574611

Acórdão 2742/2023 - Segunda Câmara

RAIMUNDO CARREIRO

Trata-se de Tomada de Contas Especial instaurada em desfavor de Roselito Soares da Silva e de Eliene Nunes de Oliveira, na qualidade de prefeitos do Município de Itaituba (PA) , em razão de não ter sido apresentada a prestação de contas final do Convênio FNMA/MMA 64/2006 (peça 17, p. 117-128) . O ajuste foi firmado entre o município, o Ministério do Meio Ambiente e o Fundo Nacional do Meio Ambiente (FNMA) , para a execução do projeto "Construção da Agenda 21 Local" (peça 5, p. 218-234) . O termo previa a transferência de R$ 199.600,00 e o aporte de R$ 17.500,00 de contrapartida, com total previsto de investimento no valor de R$ 217.100,00. 
FASE INTERNA
O tomador de contas, cujo relatório conclusivo se encontra à peça 17, p. 117-128, indicou a irregularidade mencionada e débito no valor total transferido. Atribuiu a responsabilidade a Roselito Soares da Silva, prefeito responsável pela celebração e pela execução do convênio, e a Eliene Nunes de Oliveira, prefeita sucessora, a qual não teria protocolado ação civil pública por ato de improbidade administrativa contra seu antecessor. Posteriormente, no relatório complementar de peça 17, p.171-175, retificou o anterior para excluir o nome da prefeita sucessora, em consideração a despacho da Controladoria Geral da União. O órgão apontou que a vigência e o prazo para prestação de contas do convênio teriam ocorrido em período anterior à gestão de Eliene Nunes de Oliveira, por isso, ausente o nexo de causalidade entre sua conduta e o prejuízo verificado.
A Controladoria Geral da União (CGU) , em despacho (peça 17, p. 195-198) , acompanhou o parecer do Tomador de Contas. Destarte, certificou a irregularidade das contas em apreciação (peça 7, p. 199) , tendo a autoridade ministerial competente atestado haver tomado conhecimento de suas conclusões (peça 7, p. 203) .
EXAME PRELIMINAR
O disposto no art. 10 da IN n.º 71, de 2012 foi observado, uma vez que constam dos autos os documentos elencados no referido dispositivo normativo que se enquadram ao caso vertente e que possibilitam a análise do mérito da questão em debate e o amplo exercício do contraditório e do direito de defesa.
CITAÇÃO
O responsável foi chamado aos autos nos termos propostos pela unidade técnica à peça 71, p. 11-12:
34.	Diante do exposto, submetem-se os autos à consideração superior, propondo:
34.1.	Realizar a citação, com fundamento nos arts. 10, § 1º, e 12, incisos I e II, da Lei 8.443/1992 c/c o art. 202, incisos I e II, do RI/TCU, do Sr. Roselito Soares da Silva (CPF XXX.518.601-XX) , prefeito do Município de Itaituba/PA nas gestões 2005-2008 e 2009-2012, para que, no prazo de quinze dias, em decorrência da conduta praticada, apresente alegações de defesa e/ou recolha, aos cofres especificados, a quantia abaixo indicada, atualizada monetariamente a partir da respectiva data até o efetivo recolhimento, abatendo-se na oportunidade a quantia eventualmente ressarcida, na forma da legislação em vigor, que gerou a irregularidade demonstrada a seguir:
	I - Irregularidade: Não comprovação da execução física do objeto do Convênio FNMA/MMA  64/2006, registro Siafi 560595 (peça 5, p. 218-234) , tendo em vista a não apresentação do Relatório de Cumprimento do Objeto Final conforme o previsto no plano de trabalho aprovado, considerando os seguintes apontamentos na Nota Técnica 139/2013 do Fundo Nacional do Meio Ambiente em relação ao relatório apresentado pelo convenente:
[...]
		II - Conduta: Não apresentar o Relatório de Cumprimento do Objeto Final de acordo com o previsto no plano de trabalho aprovado.
[...]
VII- Quantificação do dano:
	Valor Histórico (R$) 
	Data de ocorrência

	127.668,00
	29/6/2006

	71.932,00
	17/12/2009

O responsável apresentou suas alegações de defesa às peças 84 a 93.
ANÁLISE DE MÉRITO 
A seguir, com fundamento no art. 1º, § 3º, inciso I, da Lei nº 8.443, de 1992, transcrevo excerto do exame da matéria tratada nos autos levado a efeito Secretaria de Controle Externo de Tomada de Contas Especial (SecexTCE) à peça 106, ratificado pelo titular da unidade técnica à peça 107.
HISTÓRICO
2. 	O Convênio FNMA/MMA 64/2006, registro Siafi 560.595 (peça 5, p. 218-234) , celebrado com a União, por intermédio do Ministério do Meio Ambiente/MMA e o Fundo Nacional do Meio Ambiente/FNMA, tendo por objeto a execução do projeto "Construção da Agenda 21 Local". Conforme disposto na cláusula terceira do convênio foram previstos R$ 217.100,00, dos quais R$ 199.600,00 seriam repassados pelo concedente e R$ 17.500,00 corresponderiam à contrapartida. 
3. 	Os recursos federais foram repassados em duas parcelas, mediante as ordens bancárias 2006OB900052 e 2009OB800122, nos valores de R$ 127.668,00 e R$ 71.932,00, emitidas em 29/6/2006 e 17/12/2009 (peça 17, p. 147) . 
4. 	O ajuste vigeu no período de 29/6/2006 a 31/12/2010, após sucessivas prorrogações e previa a apresentação da prestação de contas até 1/3/2011 (peça 14, p. 23) . 
5.	Segundo o Relatório de Tomada de Contas Especial 10/2015, de 8/4/2015 (peça 17, p. 117-128) , o motivo da instauração desta TCE foi a não apresentação da prestação de contas final, em conformidade com o Parecer Financeiro 123/2014/GT/Secex/MMA, datado de 10/10/2014 (peça 17, p. 51-57) .
6.	O tomador de contas responsabilizou pelo débito no valor original de R$ 199.600,00 o Sr. Roselito Soares a Silva (CPF: XXX.581.601-XX) , ex-prefeito de Itaituba/PA, signatário e executor do Convênio CV 064/2006 e a Sra. Eliene Nunes de Oliveira (CPF: XXX.269.682-XX) , prefeita e sucessora da execução do referido convênio.  
7.	Porém, a Controladoria Geral da União, por meio do Despacho DPPCE/DP/SFC/CGU-PR 3954/2015, datado de 15/7/2015 (peça 17, p. 155-159) , sugeriu o retorno do processo à Subsecretaria de Planejamento, Orçamento e Administração do Ministério do Meio Ambiente para reavaliar a identificação dos responsáveis, promover as devidas notificações e elaborar Relatório de Tomada de Contas Especial complementar, instruindo o processo com todas as peças necessárias à certificação das contas, constantes do art. 10 da IN/TCU 71/2012 (peça 17, p. 158) .
8. 	Nessa linha foi elaborado o Relatório Complementar de TCE 10/2015, de 3/9/2015 (peça 17, p. 171-175) , retificando a responsabilidade antes atribuída aos gestores Roselito Soares da Silva e Eliene Nunes de Oliveira, prefeita do município nos exercícios de 2013-2016. Desta vez, o tomador de contas considerou que houve prejuízo ao erário causado pelo Sr. Roselito Soares da Silva, prefeito municipal (gestão 2005-2008 e 2009-2012) em razão da omissão no dever de apresentar a prestação de contas final dos recursos transferidos para execução do objeto do Convênio FNMA/MMA 64/2006, imputando-lhe o débito no valor original de R$ 199.600,00 (peça 17, p. 179- 180) .
 9. 	A Controladoria Geral da União emitiu relatório e certificado de auditoria ratificando as conclusões do tomador de contas especial quanto à caracterização do dano ao erário e certificou a irregularidade das contas do responsável (peça 17, p. 195-199) . O dirigente do Órgão de Controle Interno emitiu parecer de sua competência, bem assim houve pronunciamento ministerial (peça 17, p. 200 e 203) . 
10.	Na instrução à peça 20, datada de 19/2/2016, foi encartado o seguinte encaminhamento:
PROPOSTA DE ENCAMINHAMENTO
20. Diante do exposto, submetem-se os autos à consideração superior, propondo:
a) realizar a citação do responsável abaixo arrolado, com fundamento nos arts. 10, § 1º, e 12, incisos I e II, da Lei 8.443/1992 c/c o art. 202, incisos I e II, do RI/TCU, para que, no prazo de quinze dias, apresente alegações de defesa e/ou recolha aos cofres do Tesouro Nacional a quantia abaixo indicada, atualizada monetariamente a partir da respectiva data até o efetivo recolhimento, abatendo-se na oportunidade a quantia eventualmente ressarcida, na forma da legislação em vigor, em decorrência de sua responsabilidade pelas seguintes irregularidades:
 Ocorrência: omissão no dever de prestar contas e não comprovação da boa e regular aplicação dos recursos recebidos para execução do objeto do Convênio MMA/FNMA n. 64/2006; 
Responsável: Roselito Soares da Silva CPF XXX.581601-XX, prefeito (gestão 2005-2008 e 2009-2012) ; 
Conduta: não apresentação ao FNMA da prestação de contas final do Convênio MMA/FNMA n. 64/2006, no valor de R$ 199.600,00; 
Normas infringidas: art. 37, caput c/c o art. 70, parágrafo único da Constituição Federal; art. 93 do Decreto-lei 200/67; art. 38 da IN/STN 1/97; Cláusula Quarta, item II do Convênio MMA/FNMA 64/2006. 
11.		O encaminhamento contou com a anuência da Unidade Técnica (peças 21-22) e a citação do responsável foi autorizada pelo Relator, de acordo com o despacho à peça 23. A citação ocorreu por meio do Ofício 0372/2016-TCU/Secex-PA, de 10/3/2016 (peça 25) , cujo respectivo AR indicou a entrega da correspondência em 23/3/2016 (peça 26) .
12.	Na instrução à peça 27 verificou-se que a citação havia sido efetivada e diante da revelia do Sr. Roselito Soares da Silva e inexistindo nos autos elementos que permitissem concluir pela ocorrência de boa-fé ou de outros excludentes de culpabilidade em sua conduta, propôs-se que suas contas fossem julgadas irregulares e que o responsável fosse condenado em débito, bem como que lhe fosse aplicada a multa prevista no art. 57 da Lei 8.443/1992.
13.	A proposta de mérito contou com a anuência da Unidade Técnica e foi acolhida pelo Ministério Público junto ao Tribunal (peças 28-30) . Nesses termos foi proferido o Acórdão 8948/2017-TCU-Segunda Câmara (Relator: Ministro José Múcio Monteiro) , em que os Ministros do Tribunal de Contas da União, reunidos em Sessão da 2ª Câmara, diante das razões expostas pelo Relator, decidiram (peça 31) :
9.1. julgar irregulares as contas do responsável Roselito Soares da Silva, condenando-o a pagar os valores especificados abaixo, atualizados monetariamente e acrescidos dos juros de mora, calculados a partir das datas indicadas até o dia do efetivo pagamento, e fixando-lhe o prazo de 15 (quinze) dias, contados da ciência, para que comprove perante o TCU o recolhimento do respectivo montante aos cofres do Fundo Nacional do Meio Ambiente (FNMA) :
	Valor Histórico (R$) 
	Data de ocorrência

	127.668,00
	29/6/2006

	71.932,00
	17/12/2009

9.2. aplicar ao responsável Roselito Soares da Silva multa de R$ 70.000,00 (setenta mil reais) , fixando-lhes o prazo de 15 (quinze) dias da notificação para que comprove perante o TCU o recolhimento desse valor aos cofres do Tesouro Nacional, o qual deverá ser atualizado monetariamente a partir da data do presente acórdão, se pago após o vencimento; 
9.3. autorizar, desde logo, a cobrança judicial das dívidas, caso não atendida a notificação; e 
9.4. remeter cópia deste acórdão à Procuradoria da República no Estado do Pará, para as medidas que entender cabíveis.
14.	O responsável foi notificado do acórdão condenatório por meio do Ofício 1931/2017-TCU/Secex-PA, de 11/10/2017 (peça 37) , conforme consta no AR a data de entrega da correspondência ao endereço do destinatário em 8/11/2017 (peça 39) . 
15.	Por meio de procurador devidamente constituído (procuração à peça 41) , o responsável solicitou e obteve vista dos autos, conforme se depreende das peças 40 e 42.
16.	Em 28/11/2017 o responsável interpôs recurso de reconsideração contra o Acórdão 8948/2017-TCU-Segunda Câmara (peça 44) . 	Na fase da análise recursal o MPTCU assim se pronunciou (peça 56) , em relação ao argumento central do recorrente:
14. Importante salientar, contudo, que, embora com deficiências, a prestação de contas final foi efetivamente apresentada. As pendências (desorganização, falta de documentos, documentos incompletos etc.) detectadas na prestação de contas constituíram motivo para que se concluísse pela existência de débito e para que as contas fossem encaminhadas pelo MMA ao Tribunal de Contas da União.
 (...) 
16.  Outros documentos reconhecem que a prestação de contas final foi apresentada e que o não atendimento às solicitações de documentação complementar seria a causa da instauração da tomada de contas especial: Parecer Financeiro 123/2014 (peça 17, p. 51-57) , Nota Técnica 47/2015 (peça 17, p. 165-166) e Relatório Complementar da TCE 10/2015 (peça 17, p. 171-175) .
 (...) 
18. Não obstante os diversos elementos que apontavam para a efetiva apresentação da prestação de contas, a unidade técnica promoveu a citação do responsável com fundamento na omissão no dever de prestar contas, descrevendo, como conduta do responsável, a não apresentação ao FNMA da prestação de contas final do Convênio 64/2006 (peça 25) .
21. Com efeito, a prestação de contas foi apresentada por meio do Ofício SEMMA/035/2007, datado de 14/10/2007, protocolado no MMA em 24/10/2007 (peça 6, p. 70) . Desse modo, a prestação de contas teria sido apresentada após o prazo final de vigência estabelecido no segundo termo aditivo (31/5/2007) , mas antes do prazo final fixado no terceiro termo aditivo, que era 31/12/2007 (peça 15, p. 37) .
22.	 Conforme se extrai do documento à peça 6, p. 84, a prestação de contas abrangeu a totalidade dos recursos repassados. A vigência do convênio, todavia, foi prorrogada até 31/12/2010, o que poderia colocar em dúvida se os documentos apresentados em 24/10/2007 poderiam ser considerados como uma prestação de contas final (peça 17, p. 117) .
23. De todo modo, dirimindo qualquer dúvida quanto à efetiva apresentação das contas, convém destacar que, por meio do referido Ofício 147/PMITB/2013, a então Prefeita de Itaituba, Sra. Eliene Nunes de Oliveira, encaminhou vasta documentação referente à prestação de contas do Convênio 64/2006 (peça 15, p. 61) . Ainda que tal documentação não tenha sido apresentada pelo responsável ou na sua gestão, o fato é que foi encaminhada, o que ratifica a apresentação da prestação de contas final da avença.
17.	Na ocasião, o Relator do Acórdão 11747/2018-TCU-Segunda Câmara (Ministro Aroldo Cedraz) acolheu a tese defendida pelo Ministério Público junto ao TCU, nos seguintes termos (peça 58) :
2. Quanto ao mérito, acolho o judicioso parecer do Ministério Público junto ao TCU, cujos fundamentos incorporo, desde já, como razões de decidir, devendo ser declarada de ofício a nulidade da deliberação recorrida, ante o vício insanável na citação, com consequências para a apreciação do processo, que culminou com a anterior condenação do ex-gestor municipal. 
3. Com efeito, restou comprovado, conforme a análise efetuada pelo Parquet, que o ofício de citação padece de vício quanto à descrição da ocorrência e à conduta do responsável, incorrendo em prejuízo à defesa e levando ao julgamento pela irregularidade das contas com fundamento legal equivocado e com base em irregularidade inexistente.
 (...) 
5. Por fim, tendo por prejudicado o Recurso de Reconsideração em face da proposta de nulidade do acórdão, deve ser promovida a restituição dos autos ao relator a quo, para a continuidade do processo de Tomada de Contas Especial. 
Assim, o recurso foi julgado mediante o Acórdão 11747/2018-TCU-Segunda Câmara nos seguintes termos (peça 57) :
 ACORDAM os Ministros do Tribunal de Contas da União, reunidos em Sessão da 2ª Câmara, ante as razões expostas pelo Relator, em: 
9.1. com fundamento nos art. 32, inciso I, e 33, da Lei 8.443/1992, e art. 285, caput, do Regimento Interno/TCU, conhecer do Recurso de Reconsideração e declarar nulo, de ofício, o Acórdão 8948/2017-TCU-Segunda Câmara, em face de vício insanável na citação do responsável;
 9.2. dar ciência da deliberação ao responsável e à Procuradoria da República no Estado do Pará; 
9.3. restituir o processo ao relator a quo, para as providências cabíveis. 
19.	No âmbito desta Unidade Técnica, com a anuência do Diretor e do Secretário, foi realizada a citação, com fundamento nos arts. 10, § 1º, e 12, incisos I e II, da Lei 8.443/1992 c/c o art. 202, incisos I e II, do RI/TCU, do Sr. Roselito Soares da Silva (CPF XXX.518.601-XX) , prefeito do Município de Itaituba/PA nas gestões 2005-2008 e 2009-2012, para que, no prazo de quinze dias, em decorrência da conduta praticada, apresente alegações de defesa e/ou recolha, aos cofres especificados, a quantia abaixo indicada, atualizada monetariamente a partir da respectiva data até o efetivo recolhimento, abatendo-se na oportunidade a quantia eventualmente ressarcida, na forma da legislação em vigor, que gerou a irregularidade demonstrada a seguir:
I - Irregularidade: Não comprovação da boa e regular aplicação dos recursos repassados por conta do Convênio FNMA/MMA 64/2006, registro Siafi 560595, tendo em vista a não apresentação do Relatório de Cumprimento do Objeto Final de acordo com o previsto no plano de trabalho aprovado, em função dos seguintes apontamentos na Nota Técnica 139/2013 do Fundo Nacional do Meio Ambiente:
O Relatório de Cumprimento do objeto Final (RCOF) apresentado pelo convenente não foi apresentado de forma clara e organizada com o detalhamento das metas e etapas conforme o plano de trabalho assinado.
2.1. Meta 1 -Debate temático - capacitação dos facilitadores dos grupos temáticos.
2.1.1. Etapa 1.1 Debate temático - Capacitação dos facilitadores dos grupos temáticos (1 debate) .
O Relatório de Cumprimento do Objeto Final (RCOF) não discutiu sobre essa meta.
2.2. Meta 2 Seminário: construção da Agenda 21 - necessidades do Município:
2.2.1. Etapa 2.1 - Seminário: construção da Agenda 21 - necessidades do município (1 seminário) .
O Relatório de Cumprimento do Objeto Final (RCOF) não discutiu sobre essa meta.
2.3. Meta 3 - EMC - Encontro de Mobilização Comunitária:
2.3.1. Etapa 3.7 EMC - Encontro de Mobilização Comunitária (45 encontros) .
O Relatório de Cumprimento do Objeto Final (RCOF) não discutiu sobre essa meta. Porém encontrou-se nas fls. 1.539 à 1.594 atas, listas de presença assinadas, registros fotográficos e levantamento de informações das comunidades de três reuniões de mobilização comunitária das comunidades de Barreiras (14/7/2007) ; Distrito de Creporizão (30/08/2007) ; Distrito de Moraes Almeida (30/09/2007) , representando 6,67% de execução para a Meta 3.
2.4. Meta 4 - Seminário de transição e afirmação de compromissos entre gestores (2001/2004, 2005 - 2008) Planilha 04 eliminada, pois não há necessidade desta etapa:
2.4.1. Etapa 4.1 - Seminário de transição e afirmação de compromissos entre gestores (2001/2004, 2005 -2008) Planilha 04 eliminada, pois não há necessidade desta etapa (1 seminário) .
O Relatório de Cumprimento do Objeto Final (RCOF) não discutiu sobre essa Meta.
2.5. Meta 5 - Debate temático-avaliação/Planejamento/finalização do processo de construção da Agenda 21 (I, e II ETAPA) :
2.5.1. Etapa 5.1 Debate temático-avaliação/planejamento/finalização do processo de construção da Agenda 21 (I e II ETAPA) (2 debates) .
O Relatório de Cumprimento do Objeto Final (RCOF) não discutiu sobre essa Meta.
2.6. Meta 6 - Seminário de fechamento e compromissos institucionais/seminários de intercâmbio em Brasília: 
2.6.1. Etapa 6.1. - Seminário de fechamento e compromissos institucionais/seminários de intercâmbio em Brasília (1 seminário) :
O Relatório de Cumprimento do Objeto Final (RCOF) não discutiu sobre essa Meta.
Conclusão
3.1. O Relatório de Cumprimento do Objeto Final (RCOF) não foi apresentado de forma clara e organizada com detalhamento das Metas e Etapas conforme o Plano de Trabalho assinado.
3.2. Apresentou-se comprovação parcial da Etapa 3.1, representando 6,67% de execução para a Meta 3, porém o objeto do convênio não foi atingido.
3.3. Tendo em vista os fatos constatados mantem-se a sugestão da Nota Técnica 281/2012 de 8/11/2012 (fl. 1.376) e da Nota Técnica 08/2013 de 20/8/2013 para instauração da Tomada de Contas Especial.
II - Conduta: Não apresentar o Relatório de Cumprimento do Objeto Final de acordo com o previsto no plano de trabalho aprovado.
III - Nexo de causalidade: A não apresentação do Relatório de Cumprimento do Objeto Final de acordo com o previsto no plano de trabalho aprovado impediu que pudesse ser comprovado o atingimento dos objetivos pactuados, resultando em presunção de dano ao erário correspondente aos valores repassados.
IV - Culpabilidade: Não há excludentes de ilicitude, de culpabilidade e de punibilidade. É razoável supor que o responsável tinha consciência da ilicitude de sua conduta. Era exigível conduta diversa da praticada. Não há elementos que possam comprovar a ocorrência de boa-fé.
V - Evidências: Convênio FNMA/MMA 64/2006, registro Siafi 560595 (peça 5, p. 218-234) , Relatório de Tomada de Contas Especial 10/2015, de 8/4/2015 (peça 17, p. 117-128) , Relatório Complementar de TCE 10/2015, de 3/9/2015 (peça 17, p. 171-175) , Nota Técnica 139/2013 (peça 16, p. 125-128) , Parecer Financeiro 123/2014 (peça 17, p. 51-57) .
VI - Normas infringidas: art. 37, caput, c/c o art. 70, parágrafo único, da Constituição da República Federativa do Brasil; art. 93, do Decreto-lei 200/1967; art. 66, do Decreto 93.872/1986; arts. 28 e 36, inciso I, da IN/STN 01/97; cláusulas primeira e segunda, item II, letra "b", do Convênio FNMA/MMA 64/2006, registro Siafi 560595 (peça 5, p. 218-234) .
VII- Quantificação do dano:
	Valor Histórico (R$) 
	Data de ocorrência

	127.668,00
	29/6/2006

	71.932,00
	17/12/2009

	A citação se efetivou por meio do Ofício 3301/2020- Secomp-4, de 10/2/2020 (peça 81; AR peça 82) , tendo o responsável, por meio de advogado devidamente constituído (procuração à peça 70) , apresentado as alegações de defesa constantes das peças 84-93.
As alegações de defesa foram analisadas na instrução anterior à peça 97 que concluiu pela necessidade de diligência.
No pronunciamento da subunidade à peça 98 divergiu-se da análise das alegações de defesa mas concordou-se com a realização de diligência ao Banco do Brasil, para que encaminhasse ao Tribunal, no prazo de 15 dias, o extrato da conta específica, Agência 0754-4, Conta Corrente 18.297-4, relativa ao Convênio FNMA/MMA 64/2006, registro Siafi 560.595, de 1/4/2010 até o encerramento da conta, informando também se houve a efetiva devolução dos recursos, proposta que foi acatada no pronunciamento da unidade à peça 99.
Em resposta à diligência o Banco do Brasil encaminhou a documentação constante às peças 103 e 104.
EXAME TÉCNICO
Para melhor contextualização, irá se reproduzir a análise realizada no pronunciamento à peça 98 analisando-se os documentos apresentados em resposta à diligência na análise da execução financeira.
Alegações de defesa do Sr. Roselito Soares da Silva (CPF XXX.518.601-XX) , prefeito do Município de Itaituba/PA nas gestões 2005-2008 e 2009-2012.
Argumentos
Cerceamento ao direito de defesa
A partir da anulação do acórdão, decorrente do recurso de reconsideração, manter a alegação que as contas não foram prestadas seria violação ao exercício do contraditório. Deixar de observar esse fato caracterizaria o cerceamento do direito de defesa, visto nos próprios autos o setor técnico admitiu a comprovação das contas.
Presunção de inocência
A garantia da presunção de inocência ou presunção de não culpabilidade está assentada no art. 5º, LVII, da CF/1988. Essa garantia, originalmente circunscrita ao direito penal e processual penal, é aplicável à esfera disciplinar, bem como a todos os processos sancionadores estatais. Mesmo que o art. 5º, LVII, da CF/1988 mencione, às expressas, sentença penal, a aplicação para os processos administrativos pode ser feita pela cláusula geral do devido processo legal. Essa aplicação por derivação do devido processo legal não é mencionada pelos Tribunais - ao menos de forma corriqueira -, que costumam apresentar como derivados do devido processo legal apenas o contraditório e a ampla defesa. No caso em espécie, resta caracterizado a violação da presunção de inocência do Requerido, uma vez que está demonstrado nos autos a apresentação de Contas Final (e RCOF) quando do início do processo, e desprezado novamente, pelo argumento que o relatório de execução do convênio não atente a forma exigida no referido instrumento.
Prestação de contas final e entrega Relatório de Cumprimento do Objeto Final
Assegura que a prestação de contas final foi apresentada tempestivamente por meio do Ofício Gab. Prefeito 150/2009 (peça 10, p. 98 e peça 11) , instruído com todas as documentações exigidas no convênio. Consta nos autos a entrega do Relatório de Cumprimento do Objeto Final (RCOF) , à peça 15, p. 63, e seguintes. 
Consta nos autos o Parecer Financeiro 123/2014 (peça 17, 57-57) , que a Concedente comprova a execução financeira, apontando que as despesas foram devidamente comprovadas, conforme consta no registro do Sistema de Informações Gerenciais do Meio Ambiente (SIGMA) . A própria Concedente teria reconhecido nos autos da regular aplicação dos recursos pelo responsável da prestação de conta.
Afirma que não bastasse o cumprimento das exigências estabelecidas no referido ajuste, o requerido apresentou o RCOF (peça 13, p. 42-222) com riquezas de detalhes, inclusive, seguindo as orientações do concedente no que concerne a forma de apresentação, conforme descrito no Ofício Circular 040/200/GEPRO/FNMA/SECEX/MMA, à peça 7, p. 124-130.
Pontua que o RCOF apresentado indica com precisão as ações realizadas, conforme o plano de trabalho, cumprindo integralmente as metas definidas. Tanto é verdade que a própria concedente, ao receber a prestação de contas final retirou a restrição (exclusão de cadastro de inadimplente-Siafi) aplicada ao convenente (peça 13, p. 226-230) . Outrossim, no que pese alegar que o RCOF não se apresenta na forma requerida, estar-se-á valorando mais a forma do que o conteúdo.
Resume, assim, diante de todos os elementos fáticos e jurídicos aduzidos na peça defensiva, que observou os termos do convênio firmado com a União, em especial a apresentação da prestação de contas final e o Relatório de Cumprimento do Objeto Final (peça 84, p. 13) . 
Ao final, a defesa pede que as contas sejam julgadas regulares afastada a incidência de multa, uma vez que o responsável tomou todas as medidas necessárias para a prestação de contas (peça 84, p. 13) .
Análise
Antes de analisar as alegações de defesa, apresentar-se-á uma cronologia dos eventos do Convênio 64/2006:
	32.1 - O convênio teve vigência de 29/6/2006 a 31/12/2010, com prazo para apresentação da prestação de contas até 1/3/2011 (peça 14, p. 7) .
	32.2- A primeira parcela foi liberada em 29/6/2006 (peça 17, p. 147) .
	32.3 - O responsável apresentou documentos relativos à prestação de contas parcial em 27/4/2009 (peça 11, p. 4) .
	32.4 - O Parecer Financeiro 67/2009 (peça 13, p. 254-255) , aprovou as despesas, apontando apenas algumas pendências.
	32.5 - A segunda parcela foi liberada em 17/12/2009 (peça 17, p. 147) .
	32.6 - Em 28/10/2010, por meio do Ofício 1120/2010, peça 14, p. 27-28) o repassador solicita a prestação de contas parcial da segunda parcela. O AR é recebido (peça 14, p. 29) , mas não há resposta.
	32.7 - Em 17/7/2012, após o prazo para a prestação de contas e ainda no mandato do responsável, por meio do Ofício 784/2012 (peça 14, p. 31-32) , o repassador solicita a prestação de contas final. O AR é recebido (peça 14, p. 33) e novamente não há resposta.
	32.8 - Em 30/9/2012, por meio do Ofício 930/2012 (peça 14, p. 41-42) o repassador informa o responsável sobre a inclusão do município no cadastro de inadimplentes. O AR é recebido (peça 14, p. 45) e novamente não há resposta.
	32.9 - Em 7/6/2013, já na gestão da prefeita sucessora, por meio do Ofício 323/2013 (peça 14, p. 49) , o repassador encaminha cópia de pareceres.
	32.10 - Em 2/8/2013, a prefeita sucessora encaminha a prestação de contas do convênio (peça 14, p. 51) . 
	32.11 - Analisando os documentos enviados, a Nota Técnica 108/2013 (peça 15, p. 57-60) , de 20/8/2013 verificou que não foi apresentado o Relatório de Cumprimento do Objeto Final.
	32.12 - A Nota Técnica 108/2013 é encaminhada ao responsável por meio do Ofício 624/2013 (peça 16, p. 115-116) .
	32.13 - Em 21/8/2013 a prefeita sucessora encaminha documentação complementar (peça 15, p. 61) na qual consta o Relatório de Cumprimento do Objeto Final (peça 15, p. 65-243 e peça 16, p. 1-103) .
	32.14 - Analisando o RCOF enviado, a Nota Técnica 139/2013 (peça 16, p. 125-128) , de 16/10/2013, conclui que este não foi apresentado de forma clara e organizada com o detalhamento das metas e etapas conforme o plano de trabalho assinado.
	32.15- Ofícios 807 e 808/2013 (peça 16, p. 139-140 e 149-150) , de 22/11/2013, encaminharam a Nota Técnica 139/2013 ao responsável. Os ARs (peça 17, p. 7 e 9) foram recebidos. Os ofícios tinham a seguinte redação: "Informo que a prestação de contas final do convênio em epígrafe encontra-se impossibilitada de aprovação devido a pendências ainda não sanadas. Solicito, portanto, o atendimento aos itens elencados na Nota Técnica nº 139/2013". Ou seja, o responsável teve conhecimento da irregularidade que está sendo objeto da citação agora.
	32.16 - O Parecer Financeiro 123/2014 (peça 17, p. 51-57) , de 10/10/2014 corrobora as conclusões da Nota Técnica 139/2013.
	32.17 - Quando o instaurador elaborou o Relatório de TCE e Relatório Complementar de TCE (peça 17, p. 117-128 e 171-175) inseriu como motivo a não apresentação da prestação de contas final. Embora o registro não tenha sido correto, o que importa é se o responsável foi corretamente comunicado da pendência que impedia a aprovação da prestação de contas, que o RCOF não estava de acordo com o plano de trabalho assinado. E ele foi efetivamente notificado da Nota Técnica 139/2013 por meio dos Ofícios 807 e 808/2013.
	32.18 - Quando da citação pelo Tribunal em 2016, registrou-se a irregularidade como omissão da prestação de contas, sem fazer qualquer referência ao RCOF em desacordo com o plano de trabalho, que foi o motivo da não aprovação da prestação de contas. Essa foi a razão pela qual a citação foi anulada, conforme exposto pelo MP e decidido pelo Acórdão 11747/2018-TCU-Segunda Câmara.
	32.19 - A nova citação realizada teve como irregularidade "Não comprovação da boa e regular aplicação dos recursos repassados por conta do Convênio FNMA/MMA 64/2006, registro Siafi 560595, tendo em vista a não apresentação do Relatório de Cumprimento do Objeto Final de acordo com o previsto no plano de trabalho aprovado, em função dos seguintes apontamentos na Nota Técnica 139/2013 do Fundo Nacional do Meio Ambiente: O Relatório de Cumprimento do objeto Final (RCOF) apresentado pelo convenente não foi apresentado de forma clara e organizada com o detalhamento das metas e etapas conforme o plano de trabalho assinado". Ou seja, exatamente nos termos nos quais o responsável foi notificado pelo repassador.
Cerceamento ao direito de defesa
Observa-se que o responsável foi citado em decorrência da seguinte irregularidade: 
Não comprovação da boa e regular aplicação dos recursos repassados por conta do Convênio FNMA/MMA 64/2006, registro Siafi 560595, tendo em vista a não apresentação do Relatório de Cumprimento do Objeto Final de acordo com o previsto no plano de trabalho aprovado, em função dos seguintes apontamentos na Nota Técnica 139/2013 do Fundo Nacional do Meio Ambiente:
O Relatório de Cumprimento do objeto Final (RCOF) apresentado pelo convenente não foi apresentado de forma clara e organizada com o detalhamento das metas e etapas conforme o plano de trabalho assinado.
A questão da omissão da prestação de contas já foi superada pelo Acórdão 11747/2018-TCU-Segunda Câmara. O responsável foi citado pelo fato do RCOF não estar de acordo com o previsto no plano de trabalho. Não se verifica qualquer cerceamento ao direito de defesa, sendo improcedente o argumento apresentado.
Presunção de inocência
A presunção de inocência referida no art. 5º, LVII, da CF/1988 se refere a processo de natureza penal. No que se refere a gestão de recursos públicos, a jurisprudência do TCU há muito se consolidou no sentido que incumbe ao gestor o ônus de produzir as evidências necessárias para comprovar o bom e regular emprego dos recursos públicos, em consonância às disposições contidas no art. 70, parágrafo único, da Constituição Federal, e no art. 93 do Decreto-Lei 200/1967. No caso dos processos de Tomada de Contas Especial, há a inversão do ônus da prova. Assim não é o TCU que tem que provar que o gestor não aplicou corretamente os recursos, mas o gestor que tem que comprovar a correta aplicação dos recursos. Dessa forma é improcedente o argumento apresentado. 
Prestação de contas final e entrega Relatório de Cumprimento do Objeto Final
Conforme exposto no parágrafo 28, o responsável apresentou uma prestação de contas parcial em 27/4/2009, mas não apresentou a prestação de contas final e o RCOF como alegado, uma vez que a segunda parcela do convênio só foi liberada em 17/12/2009 (peça 17, p. 147) . A exclusão de cadastro de inadimplente-Siafi feita pelo repassador em 2009 (peça 13, p. 226-230) se refere apenas à primeira parcela dos recursos transferidos.
O responsável não cumpriu a sua obrigação de apresentar a prestação de contas final, cujo prazo de venceu em 1/3/2011. 
Além disso, ainda dentro do seu mandato, em 17/7/2012, o responsável foi notificado pelo repassador a apresentar a prestação de contas, mas permaneceu inerte (peça 14, p. 31-33) . Ainda em 30/9/2012 o repassador informou a inclusão do município no cadastro de inadimplentes, mas de novo o responsável permaneceu inerte (peça 14, p. 41-42 e 45) .
A prestação de contas final e o Relatório de Cumprimento do Objeto Final só foram apresentados pela prefeita sucessora Eliane Nunes de Oliveira em 2/8/2013 e 21/8/2013 (peça 14, p. 51 e 61, peça 15, p. 65-243 e peça 16, p. 1-103) .
Analisando o RCOF enviado, na Nota Técnica 139/2013 (peça 16, p. 125-128) , emitida em 16/10/2013, dois meses depois de recebida a prestação de contas, concluiu-se que este não foi apresentado de forma clara e organizada com o detalhamento das metas e etapas conforme o plano de trabalho assinado. O responsável foi devidamente notificado dessas conclusões (peça 16, p. 139-140 e 149-150, e peça 17, p. 7 e 9) e novamente permaneceu inerte.
Apesar disso, no entanto, iremos examinar a documentação constante nos autos analisando tanto a execução física quanto financeira.
Documentos apresentados na prestação de contas e nas alegações de defesa
A prestação de contas da primeira parcela (peça 10, p. 98 e peças 11 e 12) consistiu nos seguintes documentos:
	- Relação de pagamentos (peça 11, p. 6-20) ;
	- Relatório de Execução da Receita e da Despesa (peça 11, p. 22) ;
	- Detalhamento das despesas por metas (peça 11, p. 26-34) ;
	- Comprovante de devolução de recursos (peça 11, p. 36) ;
	- Documentos de licitação (peça 11, p. 38-64) ;
	- Extratos bancários (peça 11, p. 66-198) ;
	- Notas Fiscais e Recibos (peça 11, p. 200-326, peça 12, p. 1-76 e peça 13, p. 4-40) ;
	- Relatório de Cumprimento do Objeto (peça 13, p. 42-222) .
Já a prestação de contas final (peças 14, 15 e 16) trouxe os seguintes documentos:
	- Relatório de Execução Físico-Financeira (peça 14, p. 87) 
	- Relatório de Execução da Receita e da Despesa (peça 14, p. 89) 
	- Relação de Pagamentos (peça 14, p. 91-99) 
	- Extratos (peça 14, p. 101-117) 
	- Relatório de Cumprimento do Objeto Final (peça 15, p. 65-243 e peça 16, p. 1-103) .
Nas alegações de defesa o responsável apresentou em anexo os seguintes documentos:
	- Contratos de prestação de serviço com os agentes facilitadores (peça 85, p. 2-24) ;
	- Notas fiscais, solicitações de despesa, cheques e notas de empenho (peças 85, p. 25-35, 86, p. 7-31, 88, p. 1-171, 89, p. 1-186, 90, p. 31-44, 92 p. 1-3 e 93, p. 2-186) ; 
	- Documentos de licitação (peça 87, p. 19-77) ; 
	- Programação da execução física (peça 90, p. 44-55) ; 
	- Documentos de licitação (peça 90, p. 58-119, 127) ; 
	- Atas de reunião e listas de presença em eventos ocorridos antes da vigência do convênio (peça 90, p. 120-126) ;
	- Extratos bancários (peça 91, p. 2-32 e peça 92, p. 5-10) .
Execução física
Quando da apresentação da prestação de contas parcial foi apresentado o RCOF em 27/4/2009 (peça 13, p. 42-222) , que na verdade se tratava de um relatório parcial. Este foi analisado por meio do Parecer Técnico 144/2009, de 17/12/2009 (peça 13, p. 242-246) , no qual foi feita a seguinte análise:
A prestação de contas parcial foi apresentada por meio do ofício Gab. Prefeito n° 1501/2009, recebido pelo FNMA em 6/5/2009, e devolução do saldo no valor de R$ 21.412,88 foi efetuada em 27/2/2009. Assim sendo as considerações contidas no presente parecer estão pautadas nas informações apresentadas pelo convenente, em seu Relatório de Cumprimento de Objeto Parcial - RCOP (apensado f1s.1210 a1330 vol. do processo) .
META I Debate Temático - Capacitação dos Facilitadores dos Grupos Temáticos: 
Nesta atividade era previsto a capacitação de 20 facilitadores e parceiros, os quais - teriam a função de acompanhar a formação da equipe de trabalho dos grupos temáticos e atuar como mediadores nos seminários e encontros de mobilização comunitárias (EMCs) da Agenda 21. 
Informa que a capacitação foi realizada nos dias 10 e 11/5/2007 com carga horária de 16hs, os conteúdos abordados foram: O que é a Agenda 21, Desenvolvimento Sustentável, importância da participação para elaboração da Agenda 21, estratégias de mobilização e atribuições dos mediadores, formação dos grupos temáticos, apresentação do Projeto Agenda 21 e apresentação da coordenação da Agenda 21 e da equipe técnica. 
Apresenta lista de presença com assinatura dos participantes (fls 1327 as .1329) na qual consta a participação de 25 pessoas. 
Dessa forma, entende-se que a referida atividade foi comprovada, de acordo com o que consta no plano de trabalho.
META II - Seminário: Construção da Agenda 21-Necessidade do Município: 
Informa que o objetivo do seminário: foi discutir com as instituições representativas do município a necessidade e importância de elaboração da Agenda 21. Foi desenvolvido da Seguinte forma, inicialmente houve uma exposição abordando a importância do tema desenvolvimento sustentável e da participação social na construção de estratégias que conduzam ao desenvolvimento do município. Na sequência foram realizados trabalhos em grupos (4) para discussão da temática desenvolvimento sustentável, com base em textos de Carlos Jara: Texto 1: Sustentabilidade: Uma encruzilhada civilizatória; texto 2: Uma proposta de desenvolvimento municipal sustentável; texto 3: Municipalização: A necessidade de redefinir planejamento local e texto 4: Planejamento municipal sustentável: Desafios e perspectiyas. 
Relata que nas discussões em grupo foram debatidos os temas abordados pelos textos, relacionando-os com problemas identificados no município de Itaituba, cada grupo. apresentou uma síntese das discussões que serviu da base para os debates em plenário, estes por sua vez, serviram de subsídio para realização de oficina sobre os principais problemas do município. Os problemas foram agrupados por afinidades temáticas, resultando na definição dos temas_ que foram discutidos nos encontros de mobilização comunitária: Agrupados em 5 temas centrais: Política institucional; Infra estrutura; economia ambiental e sócio cultural.
Informa que nesse seminário foram identificados os atores relevantes, seus interesses e suas possíveis contribuições ao processo de elaboração da Agenda 21, bem como as estratégias de mobilização envolvimento dos mesmos.  
Apresenta 'os textos bases, os resumos dos grupos e fotos, porém estas, estão sem identificação. Dessa forma, algumas informações complementares deverão ser encaminhadas na prestação de conta final, tais como: data de realização do seminário, nome do moderador, lista de presença dos participantes, fotos com identificação.
META III EMC - Encontro de Mobilização Comunitária: 
Informa que foram realizados 4 encontros de mobilização comunitária, os quais tiverem como objetivo colher informações para elaboração do diagnóstico. 
Os encontros acontecerem por.micro-regiões agrupando várias localidades em uma comunidade central, os dados levantados foram feitos por região e se refere aos temas: população (ocupação, faixa etária) ; estrutura fundiária, evolução imobiliária; infra estrutura (estradas, condições de acesso) , atividades econômicas, patrimônio cultural, entraves ao desenvolvimento da comunidade, tendências e potencialidades para o desenvolvimento local. 
Os encontros comunitários ocorreram nas seguintes comunidades: 
Comunidade de Barreiras realizado dia 14 de julho de 2007, informa o nome das 24 comunidades vizinhas envolvidas, as quais abrangem uma população de 4.450, ou 10.150 habitantes; 
Comunidade de Crepurizão realizado dia 31 de agosto de 2007, informa que participaram pessoas de 26 localidades vizinhas; envolvendo uma população de 5.088 famílias e uma população aproximada de 25.400 habitantes; 
Comunidade Moraes, Almeida, realizado em 3 de setembro de 2007 envolvendo as localidades de Mamoal e Jardim do Ouro, essas três comunidades concentram uma população de 3.632 famílias, população aproximada de 18.000 habitantes; 
Comunidade Campo Verde realizado em 11 de novembro de 2007, está localizada a 30 km da sede do Município e possui uma população 480 famílias (2.400 habitantes) . 
Apresenta relatório com as informações coletadas em cada encontro de mobilização comunitário e ata com registro do encontro, são apresentados também registro fotográfico, porém sem identificação da localidade do encontro. 
Não apresentou informações sobre a realização de todos os encontros de mobilização comunitária previstos, nem sistematização e análise das informações coletadas (diagnóstico concluído) , não apresenta também lista de presença dos participantes dos encontros. Dessa forma; faz-se necessário que seja apresentado na prestação de contas final informações sobre os outros encontros de mobilização comunitária a serem realizados, sistematização das informações (diagnostico) , relação de presença dos participantes de todos os encontros (inclusive os já, informados) e registro fotográfico com identificação.
Resultado da avaliação
De acordo o relatório de cumprimento de objeto parcial e com as comprovações apresentadas pôde-se verificar que as atividades referentes as metas 1 e 2 foram concluídas e que a Meta 3 foi iniciada necessitando ainda ser concluída e que o processo de construção da Agenda 21 de Itaituba vem contando com a participação da população local, sobretudo por meio dos Encontros de Mobilização comunitária (meta 3) . No entanto, faz-se necessário a solicitação de alguns esclarecimentos e informações complementares, relacionadas abaixo: 
META II - Seminário: Construção da Agenda 21 - Necessidades do Município 
Informar quando foi realizado seminário, nome do moderador, lista de presença dos participantes, fotos com identificação
META III - EMC -Encontro de Mobilização Comunitária:
Apresentar informações sobre os demais encontros de mobilização comunitária previstos no Plano de trabalho, diagnóstico sistematizado com base nas informações colhidas nos encontros, lista de presença dos participantes dos encontros e registro fotográfico com identificação.
As informações complementares deverão ser necessariamente apresentadas na prestação de contas final, a ausência destas não inviabiliza a aceitação das ações já executadas, assim sendo, recomenda-se a aceitação da prestação de contas parcial referente aos aspectos técnicos das atividades informadas e emissão de ofício indicando as complementações que deverão ser apresentadas na prestação de contas final.
Sendo o que pôde ser observado quanto aos aspectos físicos da Prestação de Contas Parcial, submeto à Gerencia de Projetos para apreciação e encaminhamentos necessários.
O cronograma de execução apresentou a seguinte descrição de execução:
Meta I - Debate Temático - Capacitação dos Facilitadores dos Grupos Temáticos: 100 %
Meta II - Seminário: Construção da Agenda 21 - Necessidades do Município: 90 %
Meta II - EMC - Encontro de Mobilização Comunitária: Em execução
Meta IV - Seminário de transição e afirmação de compromissos entre gestores' (2001/2004 - 2005 - 2008) : Planilha 04 eliminada, pois não há necessidade desta etapa.
Meta V - Debate Temático Avaliação/Planejamento/Finalização do Processo de Construção da Agenda 21 (1 e, II ETAPA) : não iniciado.
Meta VI - Seminário de fechamento e Compromissos Institucionais Seminários de intercâmbio em Brasília: não iniciado.
Analisando o Relatório de Cumprimento do Objeto, observa-se que este traz um resumo das atividades realizadas (peça 13, p. 56-64) , Relatório da Agenda 21 (peça 13, p. 70-136) e Relatórios dos Encontros de Mobilização (peça 13, p. 138-210) , modelo de certificado da Oficina para Capacitação de Facilitadores (peça 13, p. 212) e lista de presença da Oficina para Capacitação de Facilitadores (peça 13, p. 214-222) .
Quando da análise do RCOF, a Nota Técnica 139/2013 (peça 16, p. 125-128) pontuou:
2.1. Meta 1 -Debate temático - capacitação dos facilitadores dos grupos temáticos.
2.1.1. Etapa 1.1 Debate temático - Capacitação dos facilitadores dos grupos temáticos (1 debate) .
O Relatório de Cumprimento do Objeto Final (RCOF) não discutiu sobre essa meta.
2.2. Meta 2 Seminário: construção da Agenda 21 - necessidades do Município:
2.2.1. Etapa 2.1 - Seminário: construção da Agenda 21 - necessidades do município (1 seminário) .
O Relatório de Cumprimento do Objeto Final (RCOF) não discutiu sobre essa meta.
2.3. Meta 3 - EMC - Encontro de Mobilização Comunitária:
2.3.1. Etapa 3.7 EMC - Encontro de Mobilização Comunitária (45 encontros) .
O Relatório de Cumprimento do Objeto Final (RCOF) não discutiu sobre essa meta. Porém encontrou-se nas fls. 1.539 à 1.594 atas, listas de presença assinadas, registros fotográficos e levantamento de informações das comunidades de três reuniões de mobilização comunitária das comunidades de Barreiras (14/7/2007) ; Distrito de Creporizão (30/08/2007) ; Distrito de Moraes Almeida (30/09/2007) , representando 6,67% de execução para a Meta 3.
2.4. Meta 4 - Seminário de transição e afirmação de compromissos entre gestores (2001/2004, 2005 - 2008) Planilha 04 eliminada, pois não há necessidade desta etapa:
2.4.1. Etapa 4.1 - Seminário de transição e afirmação de compromissos entre gestores (2001/2004, 2005 -2008) Planilha 04 eliminada, pois não há necessidade desta etapa (1 seminário) .
O Relatório de Cumprimento do Objeto Final (RCOF) não discutiu sobre essa Meta.
2.5. Meta 5 - Debate temático-avaliação/Planejamento/finalização do processo de construção da Agenda 21 (I, e II ETAPA) :
2.5.1. Etapa 5.1 Debate temático-avaliação/planejamento/finalização do processo de construção da Agenda 21 (I e II ETAPA) (2 debates) .
O Relatório de Cumprimento do Objeto Final (RCOF) não discutiu sobre essa Meta.
2.6. Meta 6 - Seminário de fechamento e compromissos institucionais/seminários de intercâmbio em Brasília: 
2.6.1. Etapa 6.1. - Seminário de fechamento e compromissos institucionais/seminários de intercâmbio em Brasília (1 seminário) :
	O Relatório de Cumprimento do Objeto Final (RCOF) não discutiu sobre essa Meta.
No Relatório de Cumprimento do Objeto Final, observa-se que ao contrário do primeiro relatório, este não traz um resumo das atividades realizadas. Neste Relatório constam o conteúdo das palestras das Oficina para Capacitação de Facilitadores (peça 15, p. 69-235) , atas, listas de presença e fotos das reuniões de mobilização comunitária nas comunidades de Barreiras (peça 15, p. 237-243 e peça 16, p. 1-13) , Creporizão (peça 16, 35-61) e Moraes Almeida (peça 16, p. 77-89) , lista de comunidades presentes 34, 25 (peça 16, p. 15, 63 e 91) , levantamento de informações das comunidades (peça 16, p. 17-33, 65-75 e 93-103) .
Verifica-se que o RCOF não consiste num mero documento formal, mas num instrumento pelo qual, através da análise das metas e etapas, o repassador pode analisar a execução física do objeto.
Analisando-se os relatórios e documentos, pode-se fazer uma análise em relação à execução física de cada meta:
51.1	Meta 1 - Embora a Nota Técnica 139/2013 tenha afirmado que essa meta não tenha sido discutida, no Parecer Técnico 144/2009 já havia sido atestada a execução de 100 %. Os documentos relativos à capacitação dos facilitadores (peça 13, p. 212-222 e peça 15, p. 69-235) comprovam a execução dessa meta.
51.2	Meta 2 - Embora a Nota Técnica 139/2013 tenha afirmado que essa meta não tenha sido discutida, no Parecer Técnico 144/2009 já havia sido atestada a execução de 90 %, mas apontou-se a necessidade de informar quando foi realizado seminário, nome do moderador, lista de presença dos participantes, fotos com identificação. No entanto essas informações não foram apresentadas no RCOF, não havendo, assim, como comprovar a execução física desta meta.
51.3	Meta 3 - De acordo com o plano de trabalho (peça 10, p. 52) estavam previstos 45 Encontros de Mobilização Comunitária. O relatório parcial traz Relatórios dos Encontros de Mobilização (peça 13, p. 138-210) relativos a quatro encontros nas comunidades de comunidades de Barreiras, Creporizão, Moraes Almeida e Campo Verde. No entanto o RCOF só traz atas, listas de presença e fotos das reuniões de mobilização comunitária nas comunidades de Barreiras (peça 15, p. 237-243 e peça 16, p. 1-13) , Creporizão (peça 16, 35-61) e Moraes Almeida (peça 16, p. 77-89) , bem como levantamento de informações das comunidades. Dessa forma, conforme apontado na Nota Técnica 139/2013, só foram efetivamente comprovados 3 dos 45 encontros, representando 6,67 % dessa meta.
51.4	Meta 4 - O Parecer Técnico 144/2009 indicou que essa meta foi cancelada. Houve devolução de recursos (peça 11, p. 36) no valor de R$ 21.412,88, mas não há informação se esse valor abrange essa ou outra meta. No entanto, considerando que ela foi cancelada, não há que se verificar sua comprovação.
51.5	Metas 5 e 6 - Não foi apresentado qualquer documento relativo a essas metas, não havendo assim a comprovação de sua execução física.
Dessa forma a execução física foi parcialmente comprovada. O plano de trabalho não traz o detalhamento do valor de cada meta, apresenta apenas um plano de aplicação de acordo com a natureza da despesa (peça 10, p. 52-54) . No entanto entre os documentos apresentados nas alegações de defesa consta uma programação da execução física (peça 90, p. 44-55) com o detalhamento dos valores de cada meta: Meta I - R$ 49.463,00, Meta II - R$ 22.897,00, Meta III - R$ 103.212,00, Meta V - R$ 14.948,00 e Meta VI - R$ 26.580,00. Observa-se que o somatório totaliza R$ 217.100,00, que é o valor total do convênio. Nesse detalhamento não consta a Meta IV - Seminário de transição e afirmação de compromissos entre gestores, que posteriormente foi cancelada.
No Relatório de Execução da Receita e da Despesa (peça 11, p. 22) consta que em relação às despesas da primeira parcela realizada, foram despendidos R$ 9.500,00 a título de contrapartida que foram aplicados na Meta I (peça 11, p. 26) . Assim, as Metas II e III foram custeadas somente pelos recursos federais. Já em relação às despesas da segunda parcela observa-se que de acordo com o Relatório de Execução Físico-Financeira e Relatório de Execução da Receita e da Despesa (peça 14, p. 87 e 89) nada foi aplicado a título de contrapartida. Dessa forma as Metas V e VI também foram custeadas somente com recursos federais. O débito referente às metas não cumpridas ou parcialmente cumpridas deve ser então calculado da seguinte forma:
53.1	Meta II - R$ 22.897,00
53.2	Meta III - R$ 103.212,00 x 0,9333 (percentual não comprovado da meta) = R$ 96.327,76;
53.3	Meta V - R$ 14.948,00
53.4	Meta VI - R$ 26.580,00
Dessa forma, o débito relativo a não comprovação parcial da execução física totaliza R$ 160.752,76. Considerando que não foi comprovada nenhuma meta relativa à segunda parcela, para efeito de atualização, considerar-se-á para o cálculo do débito o valor total repassado da segunda parcela R$ 71.932,00, a ser atualizado a partir de 17/12/2009 e o valor da diferença, R$ 88.820,76, a ser atualizado a partir de 29/6/2006.
Execução financeira
De acordo com o Relatório de Execução da Receita e da Despesa (peça 11, p. 22) relativo à primeira parcela, foram transferidos R$ 127.668,00 pelo repassador, aplicados R$ 9.500,00 a título de contrapartida havendo ainda R$ 7.515,44 de rendimentos relativos à aplicação financeira. Foram realizadas despesas no valor de R$ 123.270,56, sendo R$ 113.770,56 relativos aos recursos federais e R$ 9.500,00 a título de contrapartida. Foi devolvido o valor residual de R$ 21.412,88 (peça 11, p. 36) .
Com base na Relação de pagamentos, extrato bancário, notas fiscais e recibos (peça 11, p. 6-20, 66-198, 200-326, peça 12, p. 1-76 e peça 13, p. 4-40) elaborou-se o quadro constante no Anexo II. Verifica-se há correspondência entre os documentos, sendo comprovado o nexo de causalidade entre os recursos transferidos e as despesas efetuadas.
Em relação à segunda parcela, o Relatório de Execução da Receita e da Despesa (peça 14, p. 89) demonstra que foram transferidos R$ 71.932,00 pelo repassador, havendo ainda R$ 751,89 de rendimentos relativos à aplicação financeira. 
Com base na Relação de Pagamentos, extratos bancários, notas fiscais e recibos (peça 14, p. 91-117, peça 85, p. 25-35, peça 86, p. 7-31, peça 88, p. 1-171, peça 89, p. 1-186, peça 90, p. 31-44, peça 91, p. 2-32, peça 92 p. 1-10 e peça 93, p. 2-186) elaborou-se o quadro constante no Anexo III. Não foram localizados dois recibos nos valores de R$ 645,30 que são relacionados na relação de pagamentos e constantes no extrato bancário.
Não constava nos autos o extrato bancário relativo ao mês de abril de 2010 no qual foram realizados pagamentos no valor de R$ 2.550,00. Em resposta à diligência, o Banco do Brasil encaminhou o extrato da conta específica no qual constam esses pagamentos, conforme exposto no Anexo III. 
Também constam lançamentos nos meses de maio e agosto de 2010 que estão descritos no Anexo III. Foram realizados pagamentos no valor de R$ 11.954,16 mais R$ 1,45 relativo à tarifa bancária. Após esses pagamentos a conta específica restou zerada.
Esses pagamentos não constam na Relação de pagamentos enviada (peça 14, p. 91-99) . Também não constam as notas fiscais e os recibos referentes. Observa-se que há diversos pagamentos no valor de R$ 484,50, valor coincidente ao que foi pago aos facilitadores no mês de março de 2010, o que é um indício de que parte dos pagamentos tenham sido realizados para essa finalidade.
Foram realizadas, no que diz respeito à segunda parcela, despesas no valor de R$ 72.700,61 e R$ 16,98 relativos a tarifas bancárias. Não foi efetivamente comprovada a execução financeira de R$ 13.244,46, sendo R$ 1.290,60 de despesas sem recibo e R$ 11.954,16 de despesas sem nota fiscal ou recibo e sem constar em Relação de pagamento, o que corresponde a 18,21 % do valor da segunda parcela e 6,75 % do valor total do convênio.
Considerando o baixo percentual em relação ao valor total e de que há indícios que boa parte desse valor tenha sido utilizado para pagamento dos facilitadores, entende-se que há elementos suficientes para considerar comprovado o nexo de causalidade entre os recursos transferidos e as despesas efetuadas também em relação à segunda parcela.
Ressalta-se, ainda, que esses valores estão inseridos no débito relativo a não comprovação parcial da execução física, que totaliza R$ 160.752,76.
Análise final da prestação de contas
Embora a execução financeira possa ser considerada como comprovada, a execução física não foi comprovada uma vez que o Relatório de Cumprimento do Objeto Final não foi apresentado de acordo com o previsto no plano de trabalho aprovado. Conforme já exposto, o RCOF não consiste num mero documento formal, mas num instrumento pelo qual, através da análise das metas etapas, o repassador pode analisar a execução física do objeto.
Não se verifica no presente caso a ocorrência ao prejuízo ao direito de defesa. Para que isso acontecesse seria necessário que:
66.1	O responsável tivesse cumprido seu dever de prestar contas tempestivamente (o que não ocorreu, uma vez que a prestação de contas só foi apresentada pela prefeita sucessora 2 anos e 5 meses após o término do prazo) .
66.2 	O responsável não tivesse sido comunicado das pendências que impediam a aprovação da prestação de contas (ele foi devidamente notificado em 2013 por dois ofícios encaminhados para endereços diferentes e efetivamente recebidos) .
66.3 	Tivesse passado mais de dez anos desde o prazo final da prestação de contas, em 1/3/2011, até o ato que ordenou a citação (o que não ocorreu, uma vez que esse se deu em 1/9/2019) .
Caso o responsável tivesse cumprido a sua obrigação de apresentar a prestação de contas dentro do prazo ou mesmo tivesse atendido a solicitação feita pelo repassador em 2012, teria totais condições de sanar as pendências apontadas ainda dentro do seu mandato. Se a correção do RCOF restar na prática inviável em decorrência do decurso do tempo, foi o próprio responsável que deu causa a isso.
Dessa forma são improcedentes os argumentos apresentados.
Prescrição da Pretensão Punitiva
Vale ressaltar que a pretensão punitiva do TCU, conforme Acórdão 1441/2016-TCU-Plenário, Relator: Benjamin Zymler, que uniformizou a jurisprudência acerca dessa questão, subordina-se ao prazo geral de prescrição indicado no art. 205 do Código Civil, que é de dez anos, contado da data de ocorrência da irregularidade sancionada, nos termos do art. 189 do Código Civil, sendo este prazo interrompido pelo ato que ordenar a citação, a audiência ou a oitiva do responsável.
No caso em exame, não ocorreu a prescrição, uma vez que o Relatório de Cumprimento do Objeto Final (RCOF) deveria ter sido apresentado até a data da prestação de contas final, em 1/3/2011 (peça 14, p. 23) e o ato de ordenação de citação ocorreu em 1/9/2019 (peça 73) .
CONCLUSÃO
Em face da análise promovida na seção "Exame Técnico", verifica-se que as alegações de defesa apresentadas pelo responsável Roselito Soares da Silva não elidiram a irregularidade, mas diante da análise dos documentos constantes nos autos o valor do débito foi reduzido.
Verifica-se também que não houve a prescrição da pretensão punitiva, conforme análise já realizada.
Tendo em vista que não constam dos autos elementos que permitam reconhecer a boa-fé do responsável, sugere-se que as suas contas sejam julgadas irregulares, nos termos do art. 202, § 6º, do Regimento Interno do TCU, com a imputação do débito atualizado monetariamente e acrescido de juros de mora, nos termos do art. 202, § 1º do Regimento Interno do TCU, descontado o valor eventualmente recolhido
PROPOSTA DE ENCAMINHAMENTO
Diante do exposto, submetem-se os autos à consideração superior, propondo-se:	
rejeitar as alegações de defesa apresentadas pelo responsável Roselito Soares da Silva (CPF XXX.518.601-XX) ; 
julgar irregulares, nos termos dos arts. 1º, inciso I, 16, inciso III, alínea "c", da Lei 8.443/1992, c/c os arts. 19 e 23, inciso III, da mesma Lei, as contas dos responsáveis Sr. Roselito Soares da Silva (CPF XXX.518.601-XX) ; condenando-o ao pagamento das importâncias a seguir especificadas, atualizadas monetariamente e acrescidas dos juros de mora, calculada a partir das datas discriminadas até a data da efetiva quitação do débito, fixando-lhe o prazo de quinze dias, para que comprove, perante o Tribunal, o recolhimento da referida quantia aos cofres do Tesouro Nacional, nos termos do art. 23, inciso III, alínea "a", da citada lei, c/c o art. 214, inciso III, alínea "a", do Regimento Interno do TCU;
	Valor Histórico (R$) 
	Data de ocorrência

	88.820,76
	29/6/2006

	71.932,00
	17/12/2009

	c) aplicar ao Sr. Roselito Soares da Silva (CPF XXX.518.601-XX) , a multa prevista no art. 57 da Lei 8.443/1992 c/c o art. 267 do Regimento Interno/TCU, fixando-lhes o prazo de quinze dias, a contar da notificação, para que comprovem, perante o Tribunal (art. 214, III, a, do Regimento Interno do TCU) , o recolhimento da dívida aos cofres do Tesouro Nacional, atualizada monetariamente desde a data do acórdão que vier a ser proferido por este Tribunal até a do efetivo recolhimento, se paga após o vencimento, na forma da legislação em vigor;
autorizar, desde logo, a cobrança judicial da dívida, caso não atendida a notificação, na forma do disposto no art. 28, inciso II, da Lei 8.443/1992;
 autorizar também, desde logo, se requerido, com fundamento no art. 26 da Lei 8.443, de 1992 c/c o art. 217, §§ 1º e 2º do Regimento Interno, o parcelamento da dívida em até 36 parcelas, incidindo sobre cada parcela, corrigida monetariamente, os correspondentes acréscimos legais fixando- lhe o prazo de quinze dias, a contar do recebimento da notificação, para comprovar perante o Tribunal o recolhimento da primeira parcela, e de trinta dias, a contar da parcela anterior, para comprovar os recolhimentos das demais parcelas, devendo incidir sobre cada valor mensal, atualizado monetariamente, os juros de mora devidos, no caso do débito, na forma prevista na legislação em vigor, alertando o responsável de que a falta de comprovação do recolhimento de qualquer parcela importará o vencimento antecipado do saldo devedor, nos termos do § 2º do art. 217 do Regimento Interno deste Tribunal;
 enviar cópia do Acórdão a ser prolatado, bem como do Relatório e do Voto que o fundamentarem à Procuradoria da República no Estado do PA, nos termos do § 3º do art. 16 da Lei 8.443/1992, c/c o § 7º do art. 209 do Regimento Interno do TCU, para adoção das medidas cabíveis, informando-lhe que o inteiro teor da deliberação pode ser consultado no endereço http://www.tcu.gov.br/acordaos; e;
 enviar cópia do Acórdão que vier a ser proferido ao Ministério do Meio Ambiente e ao responsável, para ciência, informando que a presente deliberação, acompanhada do Relatório e do Voto que a fundamenta, está disponível para a consulta no endereço www.tcu.gov.br/acordaos, além de esclarecer que, caso requerido, o TCU poderá fornecer sem custos as correspondentes cópias, de forma impressa.
informar à Procuradoria da República no Estado do PA que, nos termos do parágrafo único do art. 62 da Resolução TCU 259/2014, os procuradores e membros do Ministério Público credenciados nesta Corte podem acessar os presentes autos de forma eletrônica e automática, ressalvados apenas os casos de eventuais peças classificadas como sigilosas, as quais requerem solicitação formal.
PARECER DO MINISTÉRIO PÚBLICO
O Ministério Público, à peça 108, manifestou-se de acordo com a proposta de encaminhamento alvitrada pela unidade técnica, sem prejuízo de propor pequena alteração no valor do débito, conforme excerto de seu parecer:
Estaria comprovada, portanto, a execução física total da meta I e parcial da meta III, totalizando R$ 56.347,24. Ressalte-se que, embora o Parecer Técnico 144/2009 tenha sinalizado a execução de 90% da meta II, ele também ressaltou a necessidade de apresentação de informações complementares, em especial a apresentação de listas de presença dos participantes do seminário. Essas pendências não foram sanadas com a documentação apresentada posteriormente (peças 15, p. 65-243; e 16, p. 1-103) , tampouco em sede de alegações de defesa.
A unidade instrutiva calculou o débito em R$ 160.752,76, correspondente ao valor total previsto no convênio - incluindo a contrapartida - menos o valor comprovado (R$ 217.100,00 - R$ 56.347,24) . Não obstante, penso que o mais adequado seria considerar os valores federais efetivamente repassados - R$ 199.600,00 - e deduzir deles a parcela comprovada, considerando a proporcionalidade entre recursos federais e contrapartida estabelecida no ajuste (91,9% de R$ 56.347,24) . Nesse caso, o débito totalizaria R$ 147.816,88.
Considero, ainda, que o valor de R$ 21.412,88, devolvido em 6/5/2009 (peça 11, 36) , deve ser computado como crédito.
No que se refere às alegações de prejuízo ao contraditório, penso serem adequadas e suficientes as análises formuladas na instrução de mérito (peça 106) , dispensando considerações adicionais. Ademais, o responsável teve sua citação ordenada em 1/9/2019 (peça 73) , antes de findo o prazo de dez anos da ocorrência da irregularidade, materializada com o exaurimento do prazo para prestação de contas, que expirou em 1/3/2011, durante seu mandato.
Por força do que dispõe o art. 70, parágrafo único, da Constituição Federal, compete ao gestor prestar contas da integralidade das verbas federais recebidas, cabendo-lhe o ônus da prova quanto à boa e regular aplicação desses recursos. Tal entendimento está consolidado nesta Corte de Contas, conforme se verifica nos Acórdão 1577/2014-TCU-Segunda Câmara, 6.716/2015-TCU-1ª Câmara, 9.254/2015-TCU-2ª Câmara, 9.820/2015-TCU-2ª Câmara e 659/2016-TCU-2a Câmara. 
Diante do exposto, este membro do Ministério Público de Contas manifesta-se de acordo com a proposta de mérito formulada pela Secex-TCE (peça 106, p. 17-18) , com os ajustes no valor do débito sugeridos nos parágrafos 13 e 14 e com alteração da alínea "a" da proposta de encaminhamento, para acolher parcialmente as alegações de defesa, tendo em vista a redução do débito.
 
É o Relatório.

Paulo Vitor Negrão Reis (OAB/PA 18417).

Procurador Sergio Ricardo Costa Caribé.

TOMADA DE CONTAS ESPECIAL. CONVÊNIO. INEXECUÇÃO PARCIAL DO OBJETO. CONTAS IRREGULARES. DÉBITO. MULTA.

TOMADA DE CONTAS ESPECIAL (TCE)

Secretaria de Controle Externo de Tomada de Contas Especial (SecexTCE).

Atuo força do art. 152 do Regimento Interno.
Verificou-se a inadequada utilização dos recursos repassados ao Município de Itaituba (PA) para a execução do Convênio FNMA/MMA 64/2006 firmado entre o município, o Ministério do Meio Ambiente (MMA) e o Fundo Nacional do Meio Ambiente (FNMA) . Há débito, no montante de R$ 147.816,88, decorrente da inexecução parcial do objeto. Vejamos.
O responsável Roselito Soares da Silva, prefeito à época dos fatos, foi citado por não ter comprovado a execução do objeto do convênio, uma vez que deixou de apresentar o relatório de cumprimento do objeto final.
A Secretaria de Controle Externo de Tomada de Contas Especial (SecexTCE) não acolheu a defesa apresentada. Nada obstante, a análise que realizou nos documentos constantes dos autos demonstrou a comprovação da execução de parte do objeto. Por isso, a unidade técnica propõe julgar irregulares as contas ora analisadas, com a cobrança do débito remanescente e da multa prevista no art. 57 da Lei nº  8.443, de 1992. Em suma, apresentou as conclusões que se seguem.
0. Não foi apresentada a prestação de contas final do convênio. A prestação de contas recebida, que se refere ao primeiro valor repassado, de R$ 127.668,00, comprova a execução física de apenas R$ 56.347,24. Em relação à segunda parcela de recursos federais repassados, R$ 71.932,00, não há evidências de que sua aplicação tenha resultado na execução física de qualquer parte do plano de trabalho. A SecexTCE calcula o débito pela subtração do valor comprovado (R$ 56.347,24)  do valor total repassado (R$ 217.100,00) , obtendo por resultado o montante de R$ 160.752,76.
0. A execução financeira pode ser considerada comprovada. 
0. Não houve cerceamento de defesa. "A questão da omissão da prestação de contas já foi superada pelo Acórdão 11747/2018-TCU-Segunda Câmara", relator o Ministro Aroldo Cedraz. Por isso, o responsável foi citado pelos defeitos no RCOF, que não está de acordo com o previsto no plano de trabalho. Além disso, para que tivesse havido o cerceamento, seria necessário que (sic) : i) o "responsável tivesse cumprido seu dever de prestar contas tempestivamente; ii) o "responsável não tivesse sido comunicado das pendências que impediam a aprovação da prestação de contas"; iii)  houvesse passado "mais de dez anos desde o prazo final da prestação de contas [...] até o ato que ordenou a citação". Demais, caso o responsável tivesse prestado contas tempestivamente, conforme solicitado pelo repassador, em 2012, teria tido condições de sanar pendências. Se o decurso do tempo prejudica sua defesa, ele mesmo deu causa a isso.
0. A presunção de inocência não prospera no caso. Há a inversão do ônus da prova, uma vez que é o gestor que tem que comprovar a correta aplicação dos recursos, com fundamento do art. 70, parágrafo único, da Constituição Federal e no art. 93 do Decreto-Lei nº  200, de 1967.
O Ministério Público manifestou-se de acordo com a proposta. Apenas fez reparo ao valor do débito. Entendeu mais adequado considerar os valores federais efetivamente repassados, R$ 199.600,00, deduzidos da parcela comprovada, em valores proporcionais à participação da União, uma vez que houve contrapartida do município. Fazendo-se assim o cálculo, o débito totaliza R$ 147.816,88.
Acolho-a, tomando, em essência, a análise apresentada pela unidade técnica, com o ajuste proposto pelo Ministério Público, como razão para decidir.
0. De fato, ao assinar o termo do convênio, o responsável assumiu o dever de fornecer todas as evidências de que este cumpriria sua finalidade. Não o fez e, por isso, cabe-lhe devolver os recursos referentes à parte do objeto não comprovada.
0. Quanto ao alegado cerceamento de defesa, em que pese concordar que não houve, não acompanho parte dos fundamentos da proposta apresentada pela unidade técnica. Isso, por não ser possível elencar todas as situações que poderiam levar isso, conforme pareceu pretender a SecexTCE - nem em conjunto, nem separadamente, as situações que mencionou são suficientes para configurar prejuízo à defesa. Bastante dizer que o responsável fora regularmente citado pelo Tribunal por irregularidade distinta da especificada na citação anterior e que não evidenciou ter havido a violação ao seu direito. Quanto ao longo decurso de tempo entre os fatos e a citação, concordo que o próprio responsável lhe deu causa, pois, mesmo tendo ciência de seu compromisso e tendo sido notificado pelo tomador de contas, não apresentou prestação de contas livre dos vícios apontados pelo MMA. Por fim, foi notificado pela autoridade competente, em 2013 (peça 16, p. 139-140 e 149-150) , antes de completados dez anos desde a ocorrência do dano, entre 2006 e 2009, portanto, o processamento da TCE não pode ser dispensado (art. 6º, II, da IN nº  71, de 2012) .
0. Por fim, consta da peça 11, p. 36, que houve a devolução de R$ 21.412,88 em 27/2/2009. Portanto, este valor deve ser deduzido do cálculo débito.
Face ao exposto, Voto por que o Tribunal adote o Acórdão que ora submeto à consideração deste Colegiado.
TCU, Sala das Sessões, em 10 de agosto de 2021.
RAIMUNDO CARREIRO 
Relator